ACORDAO-COMPLETO-2376993

ACÓRDÃO DE RELAÇÃO

ACÓRDÃO DE RELAÇÃO 11277/2019 ATA 36/2019 - PRIMEIRA CÂMARA

Acórdão 11277/2019-TCU-Primeira Câmara
VISTOS, relatados e discutidos estes autos de Tomada de Contas Especial de responsabilidade de Roberto Agenor Scholze, ex-prefeito de Mafra/SC, Carlos Augusto de Oliveira, ex-Secretário Municipal de Desenvolvimento Urbano, Meio Ambiente, Obras e Serviços Públicos, Raul Ivan Ferrari, ex-Diretor da Defesa Civil e Secretário do Conselho Municipal de Defesa Civil, Ângela Kwitschal, ex-Secretária Municipal de Governo e Cidadania,  Jonny Eduardo Teixeira Lopez e Jerri Adriano Neppel, sócios-administradores da então empresa ESA JJ Construção Ltda., em razão de não comprovação da regular aplicação dos recursos (R$ 266.448,00) atinentes ao Termo de Compromisso 158/2014, firmado entre o Ministério da Integração Nacional e o referido município, objetivando execução de ações de restabelecimento de serviços essenciais no município de Mafra/SC, em vista de desastre natural;
	Considerando que o plano de aplicação (Plano Detalhado de Resposta - PDR) , estabeleceu basicamente a locação de maquinários para restabelecimento das condições de trafegabilidade do município de Mafra/SC: desobstrução de vias e transporte de materiais, recuperação de estradas vicinais e limpeza de vias (peça 1, p.44/45; peça 2 p. 13) ;
	Considerando que não foi comprovada a execução de serviços na zona urbana do município (relatório fotográfico se restringiu à zona rural) e da limpeza das vias (peça 16, p.5) ; 
	Considerando que foi constatada a realização de atividades não previstas no plano de trabalho (obras/serviços no sentido de alargar estradas) ;    
	Considerando que o município de Mafra contratou a empresa ESA JJ Construção Ltda. EPP, CNPJ 18.733.342/0001-86, para a execução do objeto, com pagamentos realizados nos valores de: R$ 87.440,00, em 1/12/2014; R$ 84.380,00, em 5/12/2014; e R$ 93.600,00, em 11/12/2014 (com restituição de R$ 4.814,02, relativo a saldo e valores dos rendimentos de aplicação no mercado financeiro) ; 
	Considerando as irregularidades verificadas na contratação e execução do contrato com a empresa ESA JJ, consubstanciadas na inexistência de licitação ou de procedimento formal de dispensa de licitação; não cumprimento das formalidades orçamentárias, financeiras, contábeis, administrativas e de transparência (não houve execução orçamentária e financeira, bem como registros contábeis referentes aos pagamentos à empresa) ; subcontratação ilegal do objeto do contrato (subcontratação total com três empresas) ; ausência de laudo do engenheiro da prefeitura atestando a execução e conclusão dos serviços contratados e pagamento por serviço não realizado (contratação de caminhão pipa não utilizado) ;	
	Considerando os fortes indícios de que a referida empresa seja de fachada, o que implica o questionamento dos documentos comprobatórios apresentados; 
	Considerando, ainda, que pesquisa aos sistemas informatizados no TCU (peça 39) demonstra que a empresa existiu entre 2013/2015, que inexistem empregados registrados entre 2013/2015, que o capital social é diminuto, o que corrobora, a priori, os indícios supra referidos, o que coloca em suspeição as notas fiscais apresentadas, por não estabelecerem o nexo de causalidade entre os recursos federais e as despesas declaradas;
	Considerando a intempestividade (três meses) do início das ações de reestabelecimento pactuadas após o recebimento dos recursos (peça 16, p.6) ;
	Os Ministros do Tribunal de Contas da União ACORDAM, por unanimidade, com fundamento nos arts. 12, inciso II, da Lei 8.443/1992, c/c o art. 143 do Regimento Interno, de acordo com os pareceres emitidos nos autos, em desconsiderar a personalidade jurídica da empresa ESA JJ Construção Ltda. EPP (18.733.342/0001-86) , para promover a responsabilização de seus sócios administradores Jonny Eduardo Teixeira Lopez e Jerri Adriano Neppel e adotar as medidas abaixo indicadas.
1. Processo TC-Processo 010.889/2019-1 (TOMADA DE CONTAS ESPECIAL) 
	1.1. Apensos: não há.
	1.2. Responsáveis: Roberto Agenor Scholze (XXX.399.299-XX) , Jerri Adriano Neppel (XXX.909.849-XX) , Raul Ivan Ferrari (XXX.148.709-XX) , Ângela Kwitschal (XXX.241.239-XX) , Jonny Eduardo Teixeira Lopez (XXX.169.030-XX) e Carlos Augusto de Oliveira (XXX.980.939-XX) .
	1.3. Entidade: Município de Mafra/SC.
	1.4. Relator: Ministro Vital do Rêgo.
	1.5. Representante do Ministério Público: não atuou.
	1.6. Unidade Técnica: Secretaria de Controle Externo de Tomada de Contas Especial.
	1.7. Representação legal: não há.
	1.8. Determinações/Recomendações/Orientações:
	1.8.1. realizar, nos termos dos arts. 10, § 1º, e 12, incisos I e II, da Lei 8.443/1992, c/c o art. 202, incisos I e II, e §1º, do Regimento Interno, a citação solidária dos responsáveis abaixo relacionados, para que, no prazo de 15 (quinze) dias, apresentem alegações de defesa e/ou recolham, solidariamente, aos cofres do Tesouro Nacional, as quantias a seguir indicadas, atualizadas monetariamente a partir das respectivas datas até o efetivo recolhimento, abatendo-se na oportunidade a quantia já ressarcida, na forma da legislação em vigor, em decorrência dos fatos indicados:
	
	Data de ocorrência
	Valor histórico (R$) 

	1/12/2014
	87.440,00

	5/12/2014
	84.380,00

	11/12/2014
	93.600,00

	1) Ocorrência: 
	1.1 não comprovação da boa e regular aplicação dos recursos repassados pela União, mediante o Termo de Compromisso 158/2014, em face (a) da não apresentação de elementos que comprovem que os serviços também foram realizados na zona urbana do município (relatório fotográfico se restringiu à zona rural) e que a limpeza das vias foi executada; e (b) da realização de atividades não previstas no plano de trabalho (obras/serviços no sentido de alargar estradas) , conforme parecer do órgão repassador (peça 16) ;    
	1.2 não estabelecimento do nexo de causalidade entre a aplicação dos recursos transferidos e a execução das despesas, uma vez que: 
	(a) o serviço não foi executado pela empresa contratada, beneficiária do pagamento (ESA JJ Construção Ltda. EPP, 18.733.342/0001-86) , ante os indícios que indicam se tratar de uma empresa de fachada: capital social de apenas R$ 10 mil; aberta em agosto/2013 e encerrada em julho/2015; a sede era uma pequena casa de madeira, imóvel residencial, sem equipamentos e funcionários para a execução do objeto e notas fiscais apresentadas são avulsas; 
	(b) inexistência de licitação ou de procedimento formal de dispensa de licitação, com contrato firmado em outubro/2014; não cumprimento das formalidades orçamentárias, financeiras, contábeis, administrativas e de transparência (não houve execução orçamentária e financeira, bem como registros contábeis referentes aos pagamentos à empresa) ; subcontratação ilegal do objeto do contrato (subcontratação total com três empresas) ; pagamento por serviço não realizado (contratação de caminhão pipa não utilizado) ; fiscalização falha (ausência de profissional qualificado acompanhando o serviço, boletins de medição sem respaldo em efetivos atos de fiscalização, não houve controle quantitativo ou qualitativo do serviço contratado) ; notas fiscais declaram a execução dos serviços que não se comprovam realizados pela empresa.
	Condutas:
	a) Roberto Agenor Scholze, ex-prefeito de Mafra/SC: não apresentar a documentação que demonstre a execução de parte dos serviços declarados e que a execução das despesas comprovadas visou à consecução dos objetivos pactuados e foram pagas com os recursos do Termo de Compromisso 158/2014; contratar empresa de fachada, efetuar pagamentos a essa empresa, que não executou o objeto conveniado e usar a documentação dessa empresa (licitação, notas fiscais, recibos etc.) para dar aspecto de legalidade à aplicação dos recursos conveniados;
	b) Jerri Adriano Neppel e Jonny Eduardo Teixeira Lopez, sócios-administradores da empresa ESA JJ Construção Ltda. EPP: receber pagamentos feitos com recursos federais, sem que a empresa tenha executado o objeto contratado e fornecer documentos para comprovação de despesas fictícias (indícios de que a aludida empresa seja de fachada, contratada por processo licitatório fraudulento, sem condições físicas - de pessoal e maquinário - para realização do objeto) ;
	c) Raul Ivan Ferrari, Diretor da Defesa Civil do município (ou Secretário do Conselho Municipal de Defesa Civil) : contratar empresa de fachada, de forma ilegal; efetuar pagamentos a essa empresa de fachada, que efetivamente não executou o objeto conveniado; usar a documentação dessa empresa de fachada (licitação, notas fiscais, recibos etc.) para dar aspecto de legalidade à aplicação dos recursos conveniados; e atestar (indevidamente) as notas fiscais e assinar o relatório de conclusão de obra;
	d) Ângela Kvitschal, Secretária Municipal de Governo e Cidadania: anuir à contratação de empresa de fachada, de forma ilegal, atestar (indevidamente) as notas fiscais e assinar o relatório de conclusão de obra; e
	e) Carlos Augusto de Oliveira, Secretário Municipal Desenvolvimento Urbano, Meio Ambiente, Obras e Serviços Público: anuir à contratação de empresa de fachada e atestar (indevidamente) as notas fiscais e assinar o relatório de conclusão de obra. 
	1.8.2 realizar, nos termos dos arts. 10, § 1º, e 12, incisos I e III, da Lei 8.443/1992, c/c o art. 202, incisos I e III, do Regimento Interno, a audiência do Sr. Roberto Agenor Scholze, ex-prefeito de Mafra/SC, para que, no prazo de 15 (quinze) dias, apresente suas razões de justificativa para a intempestividade do início das ações de reestabelecimento pactuadas por meio do Termo de Compromisso 158/2014 (três meses após o recebimento dos recursos) , conduta incoerente com a natureza da ação de resposta (situação de desastre, marcada pela emergencialidade e pela necessidade de ações imediatas) .

Primeira Câmara

Município de Mafra/SC.

Roberto Agenor Scholze (XXX.399.299-XX), Jerri Adriano Neppel (XXX.909.849-XX), Raul Ivan Ferrari (XXX.148.709-XX), Ângela Kwitschal (XXX.241.239-XX), Jonny Eduardo Teixeira Lopez (XXX.169.030-XX) e Carlos Augusto de Oliveira (XXX.980.939-XX).

ACORDAO-COMPLETO-2530787

Acórdão de Relação 800/2022 - Plenário

Acórdão de Relação

ACORDAO-COMPLETO-2497336

Acórdão 2093/2021 - Plenário

VITAL DO RÊGO

não há.

Não atuou.

TOMADA DE CONTAS ESPECIAL (TCE)

Secretaria de Controle Externo de Tomada de Contas Especial.